【裁判字號】    90,訴,466
【裁判日期】    901128
【裁判案由】    地價稅
【裁判全文】
臺北高等行政法院判決                                九十年度訴字第四六六號
                              .
    原      告  甲○○
    訴訟代理人  丁○○
    被      告  台北市稅捐稽徵處
    代  表  人  乙○○處長）.
    訴訟代理人  何秋楊
                丙○○
右當事人間因地價稅事件，原告不服台北市政府中華民國八十九年十一月二十七日府
訴字第八九○八二五九六○○號訴願決定，提起行政訴訟。本院判決如左：
    主  文
原告之訴駁回。
訴訟費用由原告負擔。
    事  實
甲、事實概要：緣原告於民國（以下同）六十七年八月二十三日出售所有台北市○○
    路六十七巷一號房屋，土地應有部分為同市○○段○○段三九五、四○○、四○
    一、四○二地號持分予訴外人江張金葉，然土地僅過戶三九五、四○○地號土地
    所有權持分，而四○一、四○二地號則未隨同移轉，致現仍為原告所有。原告於
    八十九年四月二十八日向被告所屬文山分處申請所有上開四○一、四○二地號（
    應有部分各二一○三二分之三九二）土地，依土地稅法第四條第一項第四款規定
    ，請求由其餘房屋占有人繳納地價稅。經被告所屬文山分處以八十九年五月一日
    北市稽文山乙字第八九○○五六三一○○號函請原告確定實際占有人後再申辦。
    原告於八十九年五月二十九日復提出申請，被告以八十九年五月三十日北市稽文
    山乙字第八九○○七二八三○○號函請原告檢附各占有人之持分面積及平面圖，
    以憑辦理分單手續。經原告於八十九年六月十三日檢附各占有人占用之持分面積
    表及其平面圖申請由占有人代繳地價稅，被告以八十九年六月二十一日北市稽文
    山乙字第八九○○八○二六一○號函復原告略以：「．．．說明．．．二．．．
    依財政部七十一年十月七日台財稅第三七三七七號及八十七年十一月三日台財稅
    第八七一九七二三一一號函示規定：占有人如無異議時，本分處同意依台端要求
    ，．．．。」然原告所稱系爭土地上之「占有人」多數提出異議，被告乃以八十
    九年七月二十七日北市稽文山乙字第八九○○八○二六○○號函否准所請。原告
    不服，提起訴願，遭駁回，遂向本院提起行政訴訟。
乙、兩造聲明：
    一、原告聲明：
        (一)訴願決定及原處分均撤銷。
        (二)被告應准辦理由占有人分擔繳納地價稅。
    二、被告聲明：駁回原告之訴。
丙、兩造之爭點：
    原告得否依土地稅法第四條第一項第四款之規定，指定「占有人」代繳地價稅？
原告主張之理由
  一、原告於六十三年十月三十日向建設公司購買預售房屋及座落於台北市○○段○
      ○段三九五、四○○、四○一、四○二地號之土地應有部分，待建設公司完成
      建築物時，房屋門牌號碼為台北市○○路六十七巷一號。事後因需要乃將房地
      出售於江張金葉，因當時年紀輕又是第一次購屋，故由建設公司擺佈，交屋時
      已辦好貸款，由建設公司交予土地所有權狀四紙、建築物所有權狀一紙。原告
      已將上述資料交予江張金葉，而江張金葉在過戶時未將四○一、四○二號土地
      一起過戶，至原告仍保有應有部分所有權。
  二、查原告所有座落上開四○一、四○二號等二筆土地上之建築物皆非原告所有，
      是以原告徒擁有土地所有權之虛名，而無實質之收益，然原告之前未諳土地稅
      法代繳規定，平白繳納二十年之地價稅，今為期公平起見，始依法申請由土地
      使用人分單代繳。本案四○一、四○二地號等二筆土地，其地上一二八五建號
      等三一棟建物，既定著於系爭土地上，則該等建物所有權人有建物所有權之事
      實存在，即對建物之座落基地有事實上管領力，符合占有要件。參諸財政部八
      十三年六月二十九日台財稅第八三一五九九五○二號函，原告申請於法有據。
  三、系爭土地上一二八五建號等三一棟建物所有權人方清福等人，係土地之共有人
      ，既對原告之應有部分有事實上管領力，自不得謂非占有原告之土地。次就法
      理而言「主建物應分擔之基地部分比例」，應有部分合計等於一，易言之，土
      地登記簿所載地上建物之所有權人與建物登記簿所載座落基地之所有權人應為
      相符。觀之本案情形，建物登記簿所載地上建物固無不符，然建物所有權人之
      土地所有權持分和（應有部分合計）卻小於一，究其原因乃占有他人之土地（
      原告所有持分二一○三二分之三九二），占有人事實上利用他人土地，得有利
      益，使其負代繳地價稅之責不致超過其所受利益。再就學者通說而言，地價稅
      核課之基礎是為公告（申報）地價，理論上公告地價應為其收益以利率還原之
      地價，方與平均地權照價徵稅而求地利共享之意旨相符，然實際上公告地價亦
      長期低於其收益地價，是以本案占有人負代繳之責，其「所受負擔」將不致超
      出「應為負擔」，遑論占有人之應有部分合計小於一，殘餘部分之地價稅已由
      原告「代為負擔」二十載有餘。
  四、財政部七十一年十月七日台財稅第三七三七七號函釋及財政部八十七年十一月
      三日台財稅第八七一九七二三一一號函釋見解可知，其要件乃在「有關資料未
      查明前」或「有關資料未能確定前」，本案既經原告檢其有關資料送交被告所
      屬文山分處，足見該機關依調查結果已審認無誤，始得發函通知占有人，既已
      查明，本案當無前開函釋之適用，又「依法繳納地價稅，為公法上義務，非可
      由當事人約定，變更其對於國家應屢行之義務」（行政法院六十六年判字第四
      一八號判例），本案應無由該機關訴諸關係人而為准否依據之理。本案之占有
      人占有系爭土地資料已甚明，符合占有人代繳之要件，被告應依職權辦理由占
      有人分單代繳，竟藉詞占有人異議，拒絕辦理，尤以占有人異議乃屬必然，此
      舉不啻使法律徒成具文，自屬不法。
  五、訴願決定誤解土地規則：「土地登記規則」僅為行政命令，係中央地政機關基
      於土地第三十七條之授權，為實現我國土地登記制度之公示與公信原則公佈之
      法規。觀其性質乃在將登記事實之執行細節作補充之規定，因其所規範者乃為
      有關落實土地登記制度之程序性規定，而非規範土地權利義務之實體性法規，
      從而土地登記規則第四十三條第一項規定，僅係針對申請登記權利人為兩人以
      上時，申請書內應記載事項而為規範，至於相關權利人之權利義務，仍應依其
      法律關係而為確定，本案系爭文山區○○段○○段四○一、四○二地號等二筆
      土地，原告負稅二十餘載卻無使用收益之權能，若依台北市政府前揭見解，地
      上建物所有權人僅就其「持分權利負擔應有義務」，觀之本案地上建物所有權
      人所有權持分和（即應有部分）小於一，又原告所有之持分並無事實上所有權
      能，則原告所有二一○三二分之三九二所有權能跑向何處？所有權乃一完成物
      權，原告失其用益之權，必其他人有所得，究其原因乃遭他人占有者。地上建
      物所有權人既占有他人土地，事實上得有利益，使其負代繳地價稅之則不致超
      過其所受利益。
  六、本案原告於申請程序中所提資料，皆依照被告所發公文為之，又原告於六十七
      年出售房屋予江張金葉時，亦經該管地政事務所承認無誤。如今被告及訴願決
      定機關對此造成原告損害之事實，略而不提，據此歸責於原告，與信賴保護原
      則相違。
被告主張之理由：
  一、本件原告起訴理由略謂：「一、原告於六十三年十月三十日向建設公司購買預
      售並辦理貸款土地座落於台北市○○段○○段三九五、四○○、四○一、四○
      二地號‧‧‧事後因事實需要將土地出售於江張金葉‧‧‧而江張金葉在過戶
      時未將四○一、四○二土地一起過戶，才有今天系爭土地亦經該管地政事務所
      所審認無誤。‧‧‧經查原告所有座落台北文山區○○段○○段四○一、四○
      二地號等二筆土地建築物皆非原告所有，是以原告徒擁有土地所有權之虛名，
      而無實質之收益，然原告之前因未諳土地稅法之代繳規定，致平白繳納二十年
      之地價稅，今為期公平起見，始依法申請指定由土地使用人分單代繳。‧‧‧
      財政部七十一年十月七日台財稅第三七三七七號函釋‧‧‧財政部八十七年十
      一月三日台財稅第八七一九七二三一一號函釋‧‧‧觀之財政部前開函釋，其
      要件乃在『有關資料未查明前』或『有關資料未能確定前』本案既經原告檢其
      有關資料送交處分機關文山分處‧‧‧本案知占有人占有系爭土地之資料已經
      甚明，符合占有人代繳之要件，原處分機關文山分處應依職權辦理由占有人分
      單代繳，竟藉詞占有人有異議，拒絕辦理，尤以占有人異議乃屬必然，此舉不
      啻使法律徒成具文，自屬不法‧‧‧」等語。
  二、卷查原告於六十七年八月二十三日出售所有台北市○○段○○段三九五、四○
      ○、四○一、四○二地號（應有持分）土地上之景興路六十七巷一號房屋予江
      張金葉，然僅過戶景美段二小段三九五、四○○地號土地所有權，而四○一、
      四○二地號並未隨同移轉，現仍為原告所有，此有系爭土地登記謄本影本附卷
      可稽。被告所屬文山分處於八十九年六月二十一日函復原告謂，占有人如無異
      議，該分處同意依原告請求。惟據原告所稱之占有人張迺昌等數人於八十九年
      六、七月間提出異議，聲明無占用系爭土地之事實，而依前揭土地登記規則規
      定，在申請土地登記時，已記明各權利人應有部分，各權利人就其持分權利負
      擔應有義務，是以原告主張在系爭土地上之「占有人」，實際上係與原告同為
      系爭土地持分之權利人，並無占用原告持分土地之事實，原告主張自不足採。
      另按上開財政部函釋業已闡明占有人如有異議，應由所有權人或由稽徵機關協
      助查明更正，在有關資料未查明前，仍應向土地所有權人發單課徵，且稽徵機
      關得協助土地所有權人查明更正辦理，並非稽徵機關有查明更正之責任，況本
      件原告所指占有人係同為系爭土地持分之權利人，且聲明無占有系爭土地，是
      被告所屬文山分處所為原處分揆諸首揭法條及財政部函釋規定，並無違誤，訴
      願決定遞予維持，亦無不合。
    理  由
一、按「地價稅．．．之納稅義務人如左：一、土地所有權人．．．」「前項第一款
    土地所有權屬於．．．分別共有者，地價稅以共有人各按其應有部分為納稅義務
    人．．．」土地稅法第三條規定甚明，是以土地若屬分別共有，各共有人均就其
    持分權利負擔地價稅之繳納義務。次按土地稅法第四條第一項第四款規定「土地
    有左列情形之一者，主管稽徵機關得指定土地使用人負責代繳其使用部分之地價
    稅或田賦：．．．四、土地所有權人申請由占有人代繳者。」，考其立法意旨，
    顯係因地價稅為財產稅，本當以財產所生之孳息為其稅捐客體，土地若被他人無
    權占有，徒擁有土地所有權之虛名，而無實質上之收益者，為期負擔公平起見，
    始有依其申請指定土地使用人代繳之必要。又財政部七十一年十月七日台財稅第
    三七三七七號函釋規定：「土地所有權人依照土地稅法第四條第一項第四款規定
    ，申請由占有人代繳地價稅案件，應由申請人檢附占有人姓名、住址、土地座落
    及占有面積等有關資料向稽徵機關提出申請始予辦理分單手續。但所有權人所提
    供之上項資料，占有人如有異議，應由所有權人或由稽徵機關協助查明更正，在
    有關資料未查明前，仍應向土地所有權人發單課徵。‧‧‧」八十七年十一月三
    日台財稅第八七一九七二三一一號函釋規定：「本部七十一年十月七日台財稅第
    三七三七七號函釋‧‧‧係指土地所有權人申請由占有人代繳而占有人有異議時
    ，稽徵機關得協助土地所有權人查明更正辦理，並非稽徵機關有協助查明更正之
    責任，如雙方當事人仍有爭議，在有關資料未能確定前，仍應向土地所有權人發
    單課徵。」核該函釋與上開土地稅法之規定無違，得予適用。
二、本件之爭點在於原告得否依土地稅法第四條第一項第四款之規定，指定「占有人
    」代繳地價稅？
    原告雖主張略以其現所有上開四○一、四○二號等二筆土地上之建築物皆非原告
    所有，是以原告徒擁有土地所有權之虛名，而無實質之收益，系爭土地上一二八
    五建號等三一棟建物所有權人方清福等人，係土地之共有人，既對原告之應有部
    分有事實上管領力，自不得謂非占有原告之土地，又建物所有權人之土地所有權
    持分總和卻小於一，究其原因乃占有原告之土地（原告所有持分二一○三二分之
    三九二），足證方清福等占有人事實上係利用原告之土地，已符合占有人代繳之
    要件，被告應依職權辦理由占有人分單代繳，竟藉詞占有人異議，拒絕辦理，尤
    以占有人異議乃屬必然，此舉不啻使法律徒成具文，自屬不法云云。經查，原告
    於六十七年八月二十三日出售景興路六十七巷一號房屋予訴外人江張金葉時，土
    地部分係就三九五、四○○、四○一、四○二四筆土地有應有持分。次查，系爭
    原告原有之建物與其他七十三戶集合住宅，係共用萬盛段三段厝小段第 93-23、
    93-24、98-13、102-17、102-23、102-272 等地號土地，重測後為景美段二小段
    第395,400,401,402 號四筆土地申請建築執照，有系爭建物六十四使一二六六號
    使用執照影本附卷可參；又原告前所有系爭建物與同棟二、三、四樓相同，均擁
    有該四筆土地之應有持分，亦經被告於本院審理中提出各該建物之土地所有權登
    記資料存卷足稽；是本件與原告同棟之房屋雖實際上僅座落於三九五、四○○地
    號，但建物辦理第一次所有權登記時，因全部基地土地需分配於全體共有人（因
    法定空地亦需分配予共有人持分），經當時分配結果，原告同棟之房屋，就該四
    筆土地均有應有部分，並辦理登記完畢，故原告當時就四○一、四○二地號土地
    亦應擁有持分，且該四筆土地全體共有人持分總和均等於一，並無任何共有人占
    用其他共有人土地之情事。然原告自己於其後六十七年出售土地房屋予訴外人江
    張金葉時，因辦理過戶手續之代書僅過戶三九五、四○○地號土地所有權，而四
    ○一、四○二地號土地則漏未隨同移轉，致現此二筆土地仍為原告所有，亦有其
    土地買賣所有權移轉契約書影本附卷可稽。故原告雖主張座落四○一、四○二地
    號上之建物所有權人占用原告應有持分土地，因而申請依土地稅法第四條第一項
    由「占有人」代繳地價稅，惟原告所指之「占有人」，實際上係與原告為同一集
    合住宅土地之共有權利人，有土地謄本影本附卷可參，依民法第八百一十八條規
    定「各共有人，按其應有部分，對於『共有物之全部』，有使用、收益之權」。
    依上述說明，其他共有人均各有其應有持分，並未無權占用原告之土地持分，原
    告請求由其他共有人代繳原告漏未移轉土地之地價稅，自屬不應准許。再依土地
    稅法第三條規定，其他共有人亦無需負擔其應有持分以外土地之地價稅，不因其
    有無異議而有不同，是原告所訴亦不足採。被告雖僅以首揭財政部函釋意旨，認
    雙方當事人仍有爭議，否准原告所請，其所持理由雖有未盡，惟其結論既無不同
    ，原否准處分及訴願決定仍應予以維持。至原告現仍持有之四○一、四○二地號
    土地持分，應由原告自行與訴外人江張金葉依法解決，併此敘明。
據上論結，本件原告之訴為無理由，爰依行政訴訟法第九十八條第三項前段，判決如
主文。
中    華    民    國      九十      年    十一        月    二十八      日
                            臺 北 高 等 行 政 法 院  第四庭
                                           審 判 長  法  官  張瓊文
                                                     法  官  劉介中
                                                     法  官  黃清光
右為正本係照原本作成。
如不服本判決，應於送達後二十日內，向本院提出上訴狀並表明上訴理由，如於本判
決宣示後送達前提起上訴者，應於判決送達後二十日內補提上訴理由書（須按他造人
數附繕本）。
中    華    民    國      九十      年    十一        月      三十      日
                                                     書記官  楊子鋒


司法院資訊處製作；財團法人民間司法改革基金會備份。
